臺灣高等法院民事判決
108年度家上字第328號
上  訴  人  丙○○ 
被  上訴人  丁○○ 
訴訟代理人  張晏晟律師
            郭宜甄律師
            簡佑君律師
上列當事人間請求離婚事件，上訴人對於中華民國108年9月11日
臺灣臺北地方法院108年度婚字第78號判決提起上訴，本院於109
年3月24日言詞辯論終結，判決如下：
    主      文
上訴駁回。
第二審訴訟費用由上訴人負擔。
    事實及理由
一、按自認之撤銷，除別有規定外，以自認人能證明與事實不符
    ，且係出於錯誤而為自認者，始得為之，民事訴訟法第279
    條第3項定有明文。故自認人撤銷其自認者，除應向法院為
    撤銷自認之表示外，尚須舉證證明其自認與事實不符，且其
    自認係出於錯誤（最高法院107年度台上字第1605號判決要
    旨參照）。經查，被上訴人於本院審理時，自認其於民國10
    5年11月6日搬離兩造於臺北市○○區○○街00巷0號2樓之共同住
    所（下稱系爭共同住所，見本院卷第60頁）。嗣被上訴人於
    本院審理中發現其係於104年11月2日至6日間某日，因上訴
    人藉故向其索取汽車鑰匙，遭其拒絶，兩造發生嚴重爭執，
    致其無法與上訴人相處而離家，其自認於105年11月6日搬離
    系爭共同住所係出於錯誤，乃撤銷上開自認，核與上訴人於
    本院109年2月27日陳稱：「我在104年11月2日去被上訴人公
    司之後，隔天早上因為要送甲○○上學，要跟被上訴人拿車鑰
    匙，她不給我，兩造發生爭執，被上訴人就離家了」等語相
    符（見本院卷第147頁），堪認被上訴人已舉證證明其自認
    與事實不符。則被上訴人撤銷上開自認，合於民事訴訟法第
    279條第3項規定，應予准許。
二、被上訴人主張：兩造於82年1月3日結婚，婚後共同居住於系
    爭共同住所，上訴人控制與支配慾極強，兩造屢為子女教養
    與經濟問題發生嚴重爭執，上訴人並常對伊施暴，致兩造婚
    姻發生無法回復之破綻。例如：上訴人於103年8月16日18時
    許在系爭共同住所辱罵伊「壞媳婦」，伊不予理會，竟毆打
    伊手臂，伊遂向臺灣臺北地方法院（下稱臺北地院）聲請核
    發暫時保護令，經該院於103年9月10日以103年度司暫家護
    字第190號裁定准予核發。惟上訴人並未因此收斂，僅因不
    同意伊為訴外人即兩造子女乙○○繳納學費，竟於104年11月2
    日14時至臺北市○○區○○路00巷00號8樓（下稱被上訴人工作
    處所），與伊發生爭吵，對伊大聲咆哮，無端指摘伊公司害
    上訴人家破人亡，堅持要找伊公司老闆理論，並出言恐嚇要
    與伊同歸於盡，伊只好報警處理。伊服務公司因上訴人至公
    司咆哮，撤銷指派伊赴大陸地區工作之決定，上訴人上開不
    理性行為已嚴重影響伊職涯發展，卻仍於家庭生活上處處為
    難伊，藉故與伊爭執。例如：訴外人即兩造所生子女甲○○原
    本即自行搭捷運上學，伊則開車至公司上班，上訴人卻於10
    4年11月3日至6日間某日藉故要載甲○○上學，要伊交出汽車
    鑰匙，致生嚴重爭執，伊因無法忍受遂搬離系爭共同住所，
    兩造自此分居迄今，全無互動。詎上訴人竟又於107年11月4
    日至伊母位於新北市○○區○○路000巷000號住所（下稱被上訴
    人娘家），要求伊載其去助唸，因伊拒絕，即出手毆打伊。
    可見兩造婚姻已生難以回復之重大破綻，且可歸責於上訴人
    ，爰依民法第1052條第2項規定，求為判准伊與上訴人離婚
    等語。　　
三、上訴人則辯以：伊不希望兩造離婚，兩造結婚2、30年，家
    暴純粹是偶發事件。伊去被上訴人工作處所是因要幫被上訴
    人跟老闆溝通，因伊母當時剛中風出院，被上訴人前一天晚
    上說要到大陸工作，伊覺得如果被上訴人不方便跟老闆說，
    伊可以幫被上訴人跟老闆說，不要派被上訴人到大陸去。又
    伊於104年11月3日早上因要送甲○○上學，跟被上訴人拿車鑰
    匙被拒，兩造發生爭執，被上訴人就離家了，係被上訴人不
    履行同居義務。另伊於107年11月2日至被上訴人娘家請被上
    訴人載伊去助唸，並跟伊岳母說助唸是做好事，被上訴人就
    從廚房衝出來，很激動說「我說不要就是不要」，被上訴人
    是造口業，伊想過去安撫，結果被架住，當時很亂，可能不
    小心揮到被上訴人，且伊亦有受傷。以上均為偶發事件，兩
    造結婚2、30年，伊一直都覺得很幸福，被上訴人不得以偶
    發事件訴請離婚等語。
四、原審判准被上訴人與上訴人離婚，上訴人不服提起上訴，聲
    明：㈠原判決廢棄。㈡被上訴人在第一審之訴駁回。被上訴人
    則答辯聲明：上訴駁回。
五、兩造不爭執事項：
  ㈠兩造於82年1月3日結婚，婚後共同居住於系爭共同住所，有
    戶籍謄本足憑（見本院卷第27頁）。
  ㈡被上訴人於103年間主張：上訴人於同年8月16日18時許在系
    爭共同住所，辱罵伊「壞媳婦」，伊不予理會，上訴人竟毆
    打伊手臂，伊乃向臺北地院聲請核發暫時保護令，經該院於
    103年9月10日以000年度司暫家護字第000號裁定准予核發（
    見原審卷第37頁）。
  ㈢上訴人於104年11月2日14時，至被上訴人工作處所，與被上
    訴人發生爭吵，並對被上訴人大聲咆哮，被上訴人乃報警處
    理，有家庭暴力事件通報表可證（見原審卷第39頁）。
　㈣被上訴人於104年11月3日至同年月6日間某日，因與上訴人發
    生爭吵，遂搬離兩造系爭共同住所，兩造並自此分居迄今（
    見本院卷第147至148頁）。
　㈤證人即兩造之子乙○○於原審稱：去（106）年年底，上訴人說
    半夜唸佛會吵到伊，要伊幾天內離家，待伊將東西拿走後，
    上訴人就更換大門鑰匙等語（見原審卷第67頁）。
  ㈥107年11月4日上訴人至被上訴人娘家，因要求被上訴人載其
    去助唸，為被上訴人所拒，而與被上訴人發生爭執（上訴人
    稱可能有輕微肢體接觸），已據兩造陳述甚明，並有○○○醫
    院受理家庭暴力事件驗傷診斷書可證（見原審卷第47、78頁
    ）。
  ㈦甲○○現仍與上訴人共同居住於系爭共同住所（見原審卷第141
    頁）。　　
六、本院判斷：
　㈠按民法第1052條第2項所稱「有前項以外之重大事由，難以維
    持婚姻者」，係抽象的、概括的離婚事由，此乃緣於民國74
    年修正民法親屬編時，為因應實際需要，參酌各國立法例，
    導入破綻主義思想所增設。但其事由應由夫妻一方負責者，
    僅他方得請求離婚，是其所採者為消極破綻主義精神，而非
    積極破綻主義，經原判決說明綦詳。關於「難以維持婚姻之
    重大事由」，其判斷之標準為婚姻是否已生破綻而無回復之
    希望。而婚姻是否已生破綻無回復之希望，則應依客觀之標
    準，即難以維持婚姻之事實，是否已達倘處於同一境況，任
    何人均將喪失維持婚姻意欲之程度而定。至於同條項但書所
    規定「難以維持婚姻之重大事由應由夫妻之一方負責者，僅
    他方得請求離婚」，乃因如肯定有責配偶之離婚請求，無異
    承認恣意離婚，破壞婚姻秩序，且有背於道義，尤其違反自
    己清白（clean hands）之法理，有欠公允，同時亦與國民
    之法感情及倫理觀念不合，因而採消極破綻主義。倘該重大
    事由，夫妻雙方均須負責時，應比較衡量雙方之有責程度，
    僅責任較輕之一方得向責任較重之他方請求離婚，如有責程
    度相同時，雙方均得請求離婚，始屬公允，是責任較重之一
    方應不得向責任較輕之之他方請求離婚（最高法院94年度台
    上115號判決要旨參照）。　　
　㈡經查，被上訴人主張：上訴人於103年8月16日18時許在系爭
    共同住所，辱罵伊「壞媳婦」，因伊不予理會，即毆打伊手
    臂，伊乃向臺北地院聲請核發暫時保護令，經該院於103年9
    月10日以000年度司暫家護字第000號裁定准予核發等語，有
    上開裁定足憑（見原審卷第37頁），堪認上訴人於103年8月
    16日確有對被上訴人施暴。
　㈢次查，被上訴人主張：伊為乙○○繳納學費，上訴人不同意，
    竟於104年11月2日14時至伊工作處所，對伊大聲咆哮，無端
    指摘伊公司害上訴人家破人亡，堅持要找伊公司老闆理論，
    並出言恐嚇要與伊同歸於盡等語，已據提出錄音譯文為證（
    見附件)，並有家庭暴力事件通報表可證（見原審卷第39頁
    ），堪信為真。上訴人雖抗辯：伊係因母親當時剛中風出院
    ，被上訴人前一天晚上說要到大陸工作，伊覺得如果被上訴
    人不方便跟老闆說，伊可以幫被上訴人跟老闆說不要派被上
    訴人到大陸去云云。惟本院當庭勘驗104年11月2日之完整錄
    音內容，完全無片言隻字提及上訴人母親中風出院之情事，
    僅聞上訴人因不同意被上訴人繳納乙○○學費，即至被上訴人
    工作處所，對被上訴人咆哮：你們公司害我家破人亡，我為
    什麼不可以找你們老闆談，今天你的工作影響到我的家庭，
    家庭不是你一個人的，我已經忍了4年了，我不是沒有讓你
    ，今天我是好好跟你講，如果你再不聽、再執迷不悟的話，
    大家同歸於盡，你知不知昨天家庭受到多大傷害嗎？我之前
    就說過你再次傷害家人，我絕對不會放過你等語(見本院卷
    第127頁)。可見上訴人僅因不同意被上訴人為兩造子女乙○○
    繳納學費，而被上訴人仍執意為之，即解讀為被上訴人傷害
    家人，威脅要與被上訴人同歸於盡，並至被上訴人工作處所
    咆哮，致被上訴人公司取消指派被上訴人至大陸地區工作之
    決定。而被上訴人為職業婦女，有相當之工作收入，關於子
    女學費負擔亦應有相當之自主權，非上訴人所得專擅獨斷，
    上訴人僅因被上訴人不遂其意，即出言恐嚇被上訴人同歸於
    盡，至被上訴人公司咆哮騷擾，剝奪被上訴人被公司指派至
    大陸地區工作之機會，上訴人之所以能如此專擅獨斷對待被
    上訴人，無非憑其係被上訴人配偶之身分。再者，上訴人係
    因被上訴人未經其同意繳納乙○○學費事宜至被上訴人公司咆
    哮，卻捏造其母剛中風出院之不實辯詞，以掩飾其恃被上訴
    人配偶身分漠視被上訴人權益之劣行，使被上訴人處於可能
    與上訴人同歸於盡恐懼之婚姻中，全無自省與改善之心，兩
    造婚姻互信、互諒基礎已蕩然無存。顯見兩造婚姻現況，客
    觀上已達任何人倘處於與被上訴人同一境況，均將喪失維持
    婚姻意欲之程度，堪認兩造婚姻已難以維持。
　㈣再查，被上訴人主張：甲○○原本即自行搭捷運上學，伊則開
    車至公司上班，上訴人卻於104年11月3日至同年月6日間某
    日藉故要載甲○○上學，要伊交出汽車鑰匙，致生嚴重爭執，
    伊因不堪虐待，遂搬離系爭共同住所等語，核與證人即兩造
    之女甲○○證稱：那段期間伊都一直自己搭捷運去上課，伊父
    也沒有提前說要載伊，是伊準備出門時才發現他們發生爭執
    ，伊就去看他們發生什麼事情，那時候兩造已經分房睡，因
    為伊母睡主臥，伊母睡覺把門鎖起來，104年11月6日早上伊
    父敲門要跟伊母拿鑰匙，伊過去的時候門已經打開了，伊覺
    得氣氛不太對，所以才過去關心。伊從兩造的對話中知道那
    天伊父想要開車送伊去學校上課，伊那時進去房間看到伊母
    躺在床上，伊父進去要把棉被掀開想拿鑰匙，他們後來就有
    發生肢體衝突，伊進去把他們拉開，後來伊就去上學了。伊
    母覺得說她上班要開車，伊那時候上學也沒有一定要被載，
    這個理由伊母不接受，而且那段時間兩造一直發生爭執等語
    （見本院卷第151至152頁)相符，堪信為真。本院審酌被上
    訴人原本即開車上班，甲○○則搭捷運上學，並無由上訴人以
    汽車載送上學之需求，且上訴人要以汽車送甲○○上學事先亦
    未告知甲○○，其所為決定係出於一己之專斷，完全未與被上
    訴人、甲○○溝通，則被上訴人拒絕交付汽車鑰匙予上訴人，
    難謂無正當理由，上訴人竟又為此與被上訴人發生肢體衝突
    ，則被上訴人於104年11月2日遭受上訴人至被上訴人公司咆
    哮，威脅與之同歸於盡後，繼於不到4日之同年月3日至6日
    間某日遭上訴人藉詞取走汽車鑰匙，與肢體暴力相向後，決
    定搬離系爭共同住所，乃為維持其個人尊嚴與自主意思，並
    遠離婚姻暴力，避免於婚姻中受有生命危險，核屬有拒絕同
    居之正當事由。而兩造自被上訴人104年11月3日至6日間某
    日搬離系爭共同處所迄今已逾4年餘，幾無任何互動，形如
    陌路，亦未見上訴人挽救與改善之舉動，再加上被上訴人搬
    離系爭共同處所後，與上訴人之衝突即減少，可見兩造婚姻
    已有無法回復之破綻，且全可歸責於上訴人。
　㈤又查，兩造婚姻之破綻並非始自上訴人於104年11月2日至被
    上訴人公司咆哮，或被上訴人於104年11月3日至6日間某日
    搬離系爭共同住所之後，參酌證人甲○○證言，兩造於此前即
    分房而睡，且衝突不斷，迨至被上訴人搬離系爭共同住所分
    居後，衝突始減少。惟上訴人竟又於107年11月4日至被上訴
    人娘家對被上訴人施以家庭暴力，有○○○醫院受理家庭暴力
    事件驗傷診斷書可證（見原審卷第47、78頁）。上訴人雖抗
    辯：伊請被上訴人載伊去助唸，被上訴人用很誇張方式，當
    著所有親戚朋友大聲說「我不要去就是不要去」，伊覺得被
    上訴人應該要好好講，就過去安撫被上訴人不要激動云云。
    惟與證人即兩造之子乙○○證稱：伊和伊母一起回外婆家，那
    時候伊父也有一起去，到晚餐的時候，發生爭執時，伊在後
    面上廁所，突然聽到客廳有吵架的聲音，就趕快衝到前面去
    看，伊當時衝到客廳時伊父已經被伊乾媽（即被上訴人大姐
    ）、乾爹、阿姨、舅舅架住，伊父還是要努力掙脫他們的束
    縛，要出手打伊母，因為伊看到伊父一直往伊母那邊衝，而
    且大叫說惡妻，還有非常多很難聽的話，伊母當時因為情緒
    有點激動，也想要還擊伊父，後來被伊架到後面去，伊父也
    被其他親戚架走了。後來伊有跟伊乾爹、乾媽陪伊母去三峽
    派出所報案，以及去○○○醫院驗傷，伊母手部跟臉上都有明
    顯受傷的傷痕，伊父也有用微信傳說他被伊母抓到的傷痕，
    有點像是被指甲摳破的傷口等語（見本院卷第149至150頁）
    不符，顯不可採。可見上訴人於被上訴人拒絕載其去助唸後
    ，並未安撫被上訴人，而係出手毆打被上訴人，雖因遭被上
    訴人親屬架開而無法繼續毆打，但仍辱罵被上訴人「惡妻」
    等字眼。本院審酌兩造自104年11月3日至6日間某日分居迄
    今已無任何互動，上訴人並無任何權利要求被上訴人開車載
    其去助唸，被上訴人亦無義務配合上訴人之要求，被上訴人
    拒絕上訴人要求後，原不應再有任何衝突，上訴人卻堅持己
    見，並毆打被上訴人，堪認兩造僅分居尚不足以遏阻上訴人
    對被上訴人施以言語或肢體暴力，如否准被上訴人離婚之請
    求，將使被上訴人面臨遭上訴人言語或肢體暴力虐待，無法
    保護被上訴人之身心安全，堪認兩造婚姻非但有無法回復之
    重大破綻，且繼續維持婚姻將危害被上訴人之身心安全。
　㈥上訴人雖抗辯：被上訴人未經伊同意於104年11月2日竊錄其
    對話，係屬違法行為，該錄音譯文無證據能力；另被上訴人
    離家後，伊約1、2週會回被上訴人娘家1次，被上訴人約1、
    2週會回系爭共同住所，兩造婚姻並無難以回復之重大破綻
    云云。惟查，上訴人於104年11月2日係至被上訴人工作場所
    對被上訴人咆哮，業經本院認定如前，非屬兩造間之私密對
    話，被上訴人予以錄音，有存證與還原事實功能，屬權利之
    正當行使，錄音譯文自有證據能力。次查，被上訴人自104
    年11月間搬離系爭共同住所後，於上訴人母親107年1月30日
    去世前，每週回系爭共同住所1次是去看上訴人母親，每次
    看1小時就走了，上訴人母親去世後就很少回去，上訴人母
    親去世時，為辦理上訴人母親後事，被上訴人在系爭共同住
    所住了10天左右，跟女兒甲○○一起睡，之後就很少回去，約
    1、2個月全家人4個人會在外面一起吃飯，被上訴人並不希
    望上訴人去被上訴人娘家，是上訴人自行坐公車過來等情，
    已據被上訴人陳明甚明，上訴人亦未爭執（見本院卷第148
    頁），可見兩造自被上訴人於104年11月間搬離系爭共同住
    所後，幾乎已無互動，被上訴人仍回系爭共同住所係為探望
    上訴人母親，被上訴人未拒絕上訴人至被上訴人娘家，係因
    上訴人具有配偶身分，至於全家4人每1、2個月共同聚餐，
    則是為維持子女與父母之良好互動，並非為維持婚姻而作之
    努力，堪認以上互動不足修復兩造婚姻所生無法回復之重大
    破綻。則上訴人上開抗辯，顯不足採。
　㈦綜上所述，上訴人於103年8月16日18時許，即於系爭共同住
    所，辱罵被上訴人「壞媳婦」，並毆打被上訴人手臂；並因
    被上訴人未經其同意繳納乙○○學費，於104年11月2日至被上
    訴人工作處所對被上訴人咆哮，繼於其後4日內某日藉口載
    甲○○上學與被上訴人爭執，發生肢體衝突，致被上訴人因無
    法忍受而搬離系爭共同住所，兩造自此分居迄今幾無任何互
    動；兩造分居後原不應再有任何肢體衝突，惟上訴人卻於10
    7年11月4日至被上訴人娘家，要求被上訴人載其去助唸被拒
    ，即出手毆打被上訴人，核上訴人上開家暴行為係屬慣性行
    為，並非偶發事件，上訴人自104年11月間被上訴人搬離系
    爭共同住所時起至107年11月4日止，僅有1次家暴行為，乃
    因兩造已分居而幾無任何互動所致。然因上訴人仍具有配偶
    身分，被上訴人難以拒絕其至被上訴人娘家，上訴人始有機
    會於107年11月4日將被上訴人毆傷，可見若不解消兩造之婚
    姻關係，使兩造完全不再接觸，實不足以防免被上訴人再度
    遭上訴人毆打。上訴人雖抗辯：以上均為偶發事件，結婚2
    、30年，伊一直都覺得很幸福，被上訴人不得以偶發事件訴
    請離婚云云。惟查，苟上訴人尚知家庭暴力行為重創婚姻之
    嚴重性，事後深切反省謀求補救之道，兩造婚姻或尚有轉圜
    空間。惟上訴人非但未反省習慣性暴力行為對婚姻造成之傷
    害，思索挽救與修補因其家暴行為而發生破綻之婚姻，反而
    認為其自覺幸褔，被上訴人即無權請求離婚，無異自斷其挽
    救兩造婚姻之僅存契機。本院衡酌上情，認兩造婚姻已生無
    法回復之破綻，且上訴人可歸責程度較高，被上訴人自得依
    民法第1052條第2項規定訴請離婚。
七、從而，被上訴人依民法第1052條第2項規定，訴請准其與上
    訴人離婚，為有理由，應予准許。原審為上訴人敗訴之判決
    ，理由雖有未備，結論則無二致，仍予維持。上訴論旨指摘
    原判決不當，求予廢棄改判，為無理由，應駁回上訴。
八、本件事證已臻明確，兩造其餘之攻擊或防禦方法及所用之證
    據，經本院斟酌後，認為均不足以影響本判決之結果，爰不
    逐一論列，附此敘明。
九、據上論結，本件上訴為無理由，依家事事件法第51條，民事
    訴訟法第449條第2項、第78條，判決如主文。
中　　華　　民　　國　　109 　年　　3 　　月　　31　　日
                    家事法庭    
                      審判長法  官  林玉珮
                            法  官  朱美璘
                            法  官  何君豪
正本係照原本作成。
如不服本判決，應於收受送達後20日內向本院提出上訴書狀，其
未表明上訴理由者，應於提出上訴後20日內向本院補提理由書狀
（均須按他造當事人之人數附繕本）上訴時應提出委任律師或具
有律師資格之人之委任狀；委任有律師資格者，另應附具律師資
格證書及釋明委任人與受任人有民事訴訟法第466 條之1第1項但
書或第2項（詳附註）所定關係之釋明文書影本。如委任律師提
起上訴者，應一併繳納上訴審裁判費。
中　　華　　民　　國　　109 　年　　4 　　月　　1 　　日
  
　　　　　　　　　　　　　  書記官  陳奕伃
附註：
民事訴訟法第466條之1（第1項、第2項）：
對於第二審判決上訴，上訴人應委任律師為訴訟代理人。但上訴
人或其法定代理人具有律師資格者，不在此限。
上訴人之配偶、三親等內之血親、二親等內之姻親，或上訴人為
法人、中央或地方機關時，其所屬專任人員具有律師資格並經法
院認為適當者，亦得為第三審訴訟代理人。                            
附件：兩造104年11月2日對話錄音譯文